【裁判字號】    95,台上,1365
【裁判日期】    950316
【裁判案由】    違反貪污治罪條例
【裁判全文】
最高法院刑事判決            九十五年度台上字第一三六五號
    上  訴  人  乙○○
                        號14.
                甲○○
                        號4樓.
    共      同
    選任辯護人  文  聞律師
                鄭懷君律師
上列上訴人等因違反貪污治罪條例案件，不服台灣高等法院中華
民國九十四年十二月七日第二審判決（九十三年度上訴字第六０
二號，起訴案號：台灣台北地方法院檢察署八十八年度偵字第一
二０四九、二０二五四＜原判決漏載＞號），提起上訴，本院判
決如下：
    主  文
原判決撤銷，發回台灣高等法院。
    理  由
本件原判決撤銷第一審之科刑判決，改判仍論處上訴人甲○○共
同連續依據法令從事公務之人員，利用職務上之機會，詐取財物
罪刑；上訴人乙○○與依據法令從事公務之人員，共同連續利用
職務上之機會，詐取財物罪刑，固非無見。
惟查：（一）被告之自白，須非出於強暴、脅迫、利誘、詐欺、
違法羈押或其他不正方法，且與事實相符者，始得採為認定被告
犯罪事實之證據，此觀刑事訴訟法第一百五十六條第一項規定甚
明（民國九十二年一月十四日增訂「疲勞訊問」等文字）。此項
證據能力之限制，係以被告之自白必須出於其自由意志之發動，
用以確保自白之真實性，故被告之自由意志，如與上揭不正方法
具有因果關係而受影響時，不問施用不正方法之人是否為有訊問
權人或其他第三人，亦不論被施用不正方法之人是否即為被告，
且亦不以當場施用此等不正方法為必要，舉凡足以影響被告自由
意志所為之自白，均應認為不具自白任意性，方符憲法所揭示「
實質正當法律程序」之意旨。又若被告先前受上開不正之方法，
精神上受恐懼、壓迫等不利之狀態，有事實足證已延伸至其後未
受不正方法所為之自白時，該後者之自白，仍不具有證據能力。
從而被告於司法警察詢問之自白，有無以不正方法取供？該等不
正之方法，是否已＜延伸＞至檢察官偵訊時猶使被告未能為任意
性之供述？審理事實之法院，遇有被告對於提出非任意性之抗辯
時，應先於其他事實而調查，茍未加調查，遽行採為有罪判決所
憑證據之一，即有違背證據法則之違法。原判決係採憑上訴人乙
○○於八十八年五月二十六日下午八時在檢察官偵查中所為之供
述，資為上訴人等有罪判決之證據之一。稽之卷內資料，乙○○
於審判中辯稱其於法務部調查局台北市調查處（下稱市調處）詢
問時，遭調查員以非出於其自由意志之不正方法取供，其心理受
壓迫之狀態延伸至檢察官偵訊時仍未消除，於市調處及檢察官偵
查中所為之自白，均無證據能力等語。卷查乙○○係於八十八年
五月二十六日上午八時四十五分接受市調處調查員約談、詢問，
並製作調查筆錄，於同日下午三時二十五分筆錄製作完成，同日
下午七時移送檢察官，由檢察官於下午八時訊問；於市調處詢問
及檢察官複訊時，乙○○委任謝凱寧律師為辯護人，此有調查筆
錄、送達證書及檢察官訊問筆錄可稽（見偵字第一二０四九號卷
第一三、一九頁反面、四八、五五頁反面、五六頁）。依原審勘
驗乙○○於八十八年五月二十六日在市調處所製作調查筆錄之光
碟片結果，顯示乙○○於詢問製作筆錄（即八時四十五分）前，
於「八時四十分四十九秒，偵查員將資料丟到被告右手腕，並說
錢為何在妳戶頭，被告驚訝表情並翻閱資料」、「八時四十二分
四十八秒，偵查員先前表示搜集證據充分，被告若現在於偵查中
清楚自白即可減刑，表示：『物證充分妳要賴都賴不掉，我就希
望妳甚麼都不要講，判得越重越好』」；其後於「九時五十分三
十三秒至四十七秒，調查員稱『帳在妳這，妳跟妳先生去商量，
看誰要出來把這事情擔掉，別傻呼呼把全家賠上去，不然變成妳
全家都有事，妳以為調查局那麼笨』」、「十時四分三十七秒，
被告哭泣（從十時開始二位調查員告知事態嚴重性，並要被告顧
及家庭狀況等情，被告開始哭泣」、「（餘略）」、「十時十九
分律師進來並坐於被告後面之長椅上，（以下均略）」等情，有
原審之勘驗筆錄可參（見原審卷＜一＞第二一七至二二三頁）。
依此，則乙○○所委任之辯護人似係於調查員詢問中途始到場，
且在辯護人到場前，調查員確有以不正方法取供之情形。如若無
訛，倘再依乙○○被解送至檢察官偵查訊問時，距其於市調處詢
問製作完成筆錄之時間，僅約四、五小時，則乙○○所辯其先前
受上開不正之方法，精神上受有恐懼、壓迫等不利之狀態是否已
全然排除？即非無疑。此與乙○○上開偵查中之供述有無證據能
力之認定，至有關係，自有調查之必要性。乃原審對於乙○○所
提出自白非任意性之抗辯，究竟其於司法警察詢問時所受不正之
方法，是否已足以證明未延伸至檢察官偵訊時而能為任意性之供
述，未遑調查審認，根究明白，並為相當論敘，即遽認「被告（
乙○○）在調查局（市調處）接受偵訊時，雖調查員間或有將蒐
證資料丟到被告手中，或聲音較大，及其他不當之舉動，但偵查
時有二位律師在場，且訊問頗為詳細，被告亦經一一詳為答覆，
是當時被告顯難認仍有威脅存在，所為陳述應有證據能力」等由
（見原判決第五頁理由一），殊難謂為適法，併有調查職責未盡
之違誤。（二）刑事審判上之共同被告，係為訴訟經濟等原因，
由檢察官或自訴人合併或追加起訴，或由法院合併審判所形成，
其間各別被告及犯罪事實仍獨立存在。故共同被告對於其他共同
被告之案件而言，為被告以外之第三人，本質上屬於證人，為確
保被告對證人之詰問權，證人於審判中，應依法定程序，到場具
結陳述，並接受被告之詰問，其陳述始得作為認定被告犯罪事實
之判斷依據。刑事訴訟法於九十二年二月六日經總統公布增訂第
二百八十七條之二規定：「法院就被告本人之案件調查共同被告
時，該共同被告準用有關人證之規定」，並於同年九月一日施行
。本件原審於九十四年十一月二十三日審判時，對上訴人甲○○
之案件，未依前開規定適用人證之調查程序以調查共同被告即上
訴人乙○○，使乙○○立於證人之地位而為陳述（第一審及原審
先前審判程序均未對乙○○踐行人證之調查程序），即以上訴人
乙○○於偵查中所為不利於共同被告甲○○之供述，資為甲○○
不利判決之基礎之一，致有不當剝奪甲○○對於證人供述反對詰
問權之行使，所踐行之訴訟程序，於法即屬有違。（三）共同正
犯應對犯罪之全部事實負責，共犯貪污所得財物，應合併計算，
採連帶追繳沒收或發還被害人。原判決既認上訴人等與通緝中之
蔡志修及蘇義德（就普托利公司部分）係利用職務上之機會，詐
取財物之共同正犯，然對於共犯貪污所得財物，卻僅諭知應向上
訴人等連帶追繳發還被害人，亦有未合。以上或為上訴意旨所指
摘，或為本院得依職權調查之事項，應認原判決有撤銷發回更審
之原因。至原判決不另諭知無罪部分，因公訴意旨認與發回部分
，有裁判上一罪關係，應併予發回，附此敘明。
據上論結，應依刑事訴訟法第三百九十七條、第四百零一條，判
決如主文。
中    華    民    國  九十五  年    三    月   十六   日
                      最高法院刑事第七庭
                          審判長法官  呂  潮  澤
                                法官  吳  昆  仁
                                法官  孫  增  同
                                法官  趙  文  淵
                                法官  吳      燦
      本件正本證明與原本無異
                                      書  記  官
中    華    民    國  九十五  年    三    月  二十一  日
                                                   ｍ


司法院資訊處製作；財團法人民間司法改革基金會備份。
